臺灣高等法院刑事裁定
109年度毒抗字第216號
抗  告  人  臺灣士林地方檢察署檢察官
抗  告  人
即  被  告  張豐政  民國00年00月0日生

                    籍設新北市○○區○○路000號0樓（新北○○○○○○○○）


上列抗告人因被告毒品危害防制條例案件，不服臺灣士林地方法
院中華民國109年9月3日裁定（109年度毒聲字第59號），提起抗
告，本院裁定如下：
    主  文
抗告駁回。                                              
    理  由
一、原裁定意旨略以：
㈠、檢察官聲請意旨略稱：抗告人即被告甲○○基於施用第二級毒
    品甲基安非他命之犯意，分別於民國109 年3 月11日8 時許
    及同年5 月31日晚間某時許，在臺北市○○區○○街00巷00弄00
    號2 樓之居所內，施用甲基安非他命2 次等情，業據被告坦
    承不諱，被告為警查獲後，經警採集尿液檢體送驗，呈甲基
    安非他命陽性反應，亦有勘察採證同意書、新北市政府警察
    局受採集尿液檢體人姓名及檢體編號對照表、台灣檢驗科技
    股份有限公司濫用藥物檢驗報告在卷可稽，被告施用第二級
    毒品之行為，堪以認定。又被告前經觀察、勒戒執行完畢後
    ，曾經檢察官諭知附戒癮治療之緩起訴處分，惟不能履行完
    成經撤銷，復又多次再犯施用毒品案件，於109 年3 月、6 
    月尚經查獲持有大量毒品，故不適宜以附戒癮治療之緩起訴
    處分處理，爰依毒品危害防制條例第20條第1 項、第3 項、
    第35條之1 及觀察勒戒處分執行條例第3 條第1 項規定，聲
    請裁定將被告送勒戒處所觀察、勒戒等語。
㈡、109 年1 月15日修正公布、同年7 月15日施行（下稱：修正
    後）之毒品該條例第20條第3項規定：「依前項規定為觀察
    、勒戒或強制戒治執行完畢釋放後，3年後再犯第10條之罪
    者，適用前2項之規定」。而犯同條例第10條之罪者，檢察
    官應聲請法院裁定，令被告入勒戒處所觀察、勒戒，其期間
    不得逾2 月；觀察、勒戒後，檢察官依據勒戒處所之陳報，
    認受觀察、勒戒人無繼續施用毒品傾向者，應即釋放，並為
    不起訴之處分；認受觀察、勒戒人有繼續施用毒品傾向者，
    檢察官應聲請法院裁定令入戒治處所強制戒治，其期間為6
    個月以上，至無繼續強制戒治之必要為止，但最長不得逾1
    年；依前項規定為觀察、勒戒或強制戒治執行完畢釋放後，
    3年後再犯同條例例項第10條之罪者，適用前2項之規定，修
    正後毒品危害防制條例第20條第1項至第3項分別定有明文。
    又修正後毒品危害防制條例第23條第2 項，既僅規定「觀察
    、勒戒、或強制戒治執行完畢釋放後，3 年內再犯第10條之
    罪者，檢察官或少年法院（地方法院少年法庭）應依法追訴
    或裁定交付審理。」則其再犯（含3 犯及以上）如距最近1 
    次犯該罪經依第20條第1 項、第2 項規定令觀察、勒戒或強
    制戒治執行完畢釋放後，已逾3 年者，即應再令觀察、勒戒
    ，不因其間是否另犯該罪經起訴、判刑或執行而受影響，俾
    落實此次寬厚刑事政策之變革（最高法院109年度台上字第3
    098號、109 年台上字第 4105 號等判決意旨可資參照）。
    再按毒品危害防制條例對於「初犯」及「3 年後再犯」毒癮
    治療方式，係採行「觀察、勒戒」與「緩起訴之戒癮治療」
    併行之雙軌模式。毒品危害防制條例所規定之「觀察、勒戒
    」程序，乃導入一療程觀念，針對受處分人將來之危險所為
    預防、矯治措施之保安處分，目的係在戒除行為人施用毒品
    身癮及心癮之措施，以達教化與治療之目的，其立法意旨在
    幫助施用毒品者戒毒，性質非屬懲戒行為人，核與刑罰執行
    之目的不同，並屬強制規定，除檢察官審酌個案情形，依同
    條例第24條第1項為附命完成戒癮治療之緩起訴處分，可排
    除適用觀察、勒戒之程序外，凡經檢察官聲請法院裁定將被
    告送勒戒處所觀察、勒戒，法院僅就其聲請是否適法而為裁
    定，以查其是否仍有施用毒品傾向，並據以斷定幫助受處分
    人徹底戒毒之方法，法院尚無自由斟酌以其他方式替代或得
    以其他原因免予執行之權。所謂「緩起訴之戒癮治療」計畫
    ，係法務部基於防制毒品危害之刑事政策與毒品危害防制條
    例第24條鑑於對於若干施用毒品者若僅施以徒刑不足以斷絕
    毒癮之規範本旨，乃令檢察機關與行政院衛生褔利部合作，
    由檢察官審酌個案情形，援引毒品危害防制條例第24條，改
    以緩起訴處分方式轉介毒品施用者前往醫療院所治療。惟是
    否給予被告為附命完成戒癮之緩起訴處分，事屬檢察官裁量
    之權限。是以，檢察官對「初犯」或「3年後再犯」施用毒
    品罪行之被告，究應採行附命戒癮治療之緩起訴處分，或向
    法院聲請觀察、勒戒之處遇措施，要屬檢察官之裁量職權，
    非法院所得介入或審酌，倘檢察官係聲請法院裁定觀察、勒
    戒，法院就其聲請，除檢察官有違法或濫用其裁量權之情事
    外，僅得依法裁定被告令入勒戒處所執行觀察、勒戒，以查
    其是否仍有施用毒品傾向，尚無自由斟酌以其他方式替代之
    權且無需先行徵詢醫療機構之意見，亦無因被告之個人或家
    庭因素而免予執行之餘地。
㈢、被告基於施用甲基安非他命之犯意，分別於109 年3 月11日8
     時許及109 年5 月31日晚間某時許，在臺北市○○區○○路00
    巷00弄00號2 樓之居所內，施用甲基安非他命共2 次等事實
    ，業據被告於警詢及偵訊中均供承不諱，且被告於109 年3 
    月11日、109 年6 月1 日，經其同意為警採集其親自排放之
    尿液，送檢驗結果判定均呈甲基安非他命陽性反應，有前引
    證據資料可證。被告所為，係犯毒品危害防制條例第10條第
    2 項之施用第二級毒品罪，且係於109 年7 月15日前犯之，
    並於該日之後仍為偵查中之案件，自應由檢察官依修正後之
    毒品危害防制條例規定處理。
㈣、被告前因施用毒品案件，經臺灣臺北地方法院以96年度毒聲
    字第242 號裁定觀察勒戒，於96年9月17日因無繼續施用傾
    向而出所，並經臺灣臺北地方檢察署檢察官以96年度毒偵字
    第642 號為不起訴處分確定，復因施用毒品案件，經臺灣新
    北地方檢察署檢察官以101 年度毒偵字第1455號為附命完成
    戒癮治療之緩起訴處分，嗣該緩起訴經撤銷，及聲請簡易判
    決處刑，經臺灣新北地方法院以102 年度簡字第7360號判處
    有期徒刑3 月確定，被告並於103 年9 月2 日易科罰金執行
    完畢等情，有臺灣高等法院被告前案紀錄表附卷可憑（見本
    院卷第7 至30頁）。故被告本件施用第二級毒品之犯罪時間
    距離最近一次觀察勒戒執行完畢釋放日既已逾3年，雖其間
    其有再犯施用毒品罪而經法院判處罪刑之情形，然依前開法
    條及最高法院判決意旨，本件仍應由檢察官聲請法院裁定送
    觀察、勒戒。
㈤、被告前經檢察官諭知附命戒癮治療之緩起訴處分，惟不能履
    行完成而經撤銷，復又多次再犯施用毒品案件，有本院被告
    前案紀錄表在卷足憑，且其於109 年3月11日及同年6 月1 
    日復為警扣得諸多毒品，有搜索扣押筆錄在卷可憑（見毒偵
    字第507號卷第83至109 頁、毒偵字第1092卷第86至94頁）
    ，從而，檢察官審酌被告上開各情後，認不宜對被告為附命
    完成戒癮治療之緩起訴處分，逕向原法院聲請裁定送觀察、
    勒戒，揆之前開說明，此乃檢察官裁量權限，難認有何違法
    或裁量權濫用情事，本件聲請尚無不合，應予准許，爰裁定
    被告應送勒戒處所觀察、勒戒。
二、檢察官抗告意旨略以：被告於104年、107年有多次施用毒  
    品被查獲並經法院判刑確定之情形，難認其符合3年後再  
    犯之規定，依最高法院95年度第7次、97年度第5次刑事庭會
    議決議意旨，原裁定是否妥適，尚值斟酌等語。被告抗告意
    旨略以：依最高法院95年度第7次、97年度第5次刑事庭會議
    決議意旨及最高法院刑事第七庭之見解，本件不應再予觀察
    、勒戒等語。
三、經查：
㈠、依修正後毒品危害防制條例第35條之1 第1款規之定，109年7
    月14日以前犯同條例第10條之罪之案件，於該條例修正施行
    後，偵查中，由檢察官依修正後規定處理。是犯同條例第10
    條第1項之施用第一級毒品罪、同條第2項 之施用第二級毒
    品罪者，不論行為係在修正前或修正後，檢察官偵查中之案
    件均應依新法規定處理。而修正後同條例第23條第2 項規定
    「觀察、勒戒或強制戒治執行完畢釋放後，3 年內再犯第10
    條之罪者，檢察官或少年法院（地方法院少年法庭）應依法
    追訴或裁定交付審理。」已明定對同條例第10條第1項、第2
    項所定施用毒品罪之起訴，須具備觀察、勒戒、強制戒治等
    保安處分執行完畢釋放後3 年內再犯之要件，至於起訴、判
    刑或執行等刑事處罰執行完畢釋放後3 年內再犯之情形，則
    不屬之，此為最高法院目前之多數見解（見同院109年度台
    上字第3522號、第3758號、第3777號判決理由）。又現行毒
    品危害防制條例第24條第1 項另規定有「附命完成戒癮治療
    之緩起訴處分」（下稱「附命緩起訴」）程序（109 年 1 
    月 15 日 修正公布之同條項規定，尚未施行），依現行實
    務見解，犯同條例第10條第1項、第2項之施用第一級或第二
    級毒品罪者，如已完成「附命緩起訴」之戒癮治療，事實上
    已接受等同「觀察、勒戒或強制戒治」執行完畢釋放之處遇
    ，則如於同條例第23條第2 項所定「3年」內，再犯施用第
    一級或第二級毒品罪，顯現其再犯率甚高，原規劃之「附命
    緩起訴」完成戒癮治療制度功能無法發揮成效，已無再次接
    受「觀察、勒戒或強制戒治」處遇之必要，自應依該條例第
    23條第2 項規定之相同法理，逕行追訴（提起公訴或聲請簡
    易判決處刑），而無再依該條例第20條第1 項重行聲請觀察
    、勒戒或強制戒治之必要，且此經「附命緩起訴」，應以經
    「附命緩起訴」並完成戒癮治療後，起算該「3年」內再犯
    之期間（參考最高法院109年度台非字第76號、第77號判決
    意旨）。是依最高法院前開見解，行為人再施用毒品（含3 
    犯以上），若距最近一次因施用毒品經上述保安處分執行完
    畢釋放後或「附命緩起訴」並完成戒癮治療後已逾3 年者，
    應不具備訴追條件，而應由檢察官依施用者具體之施用情形
    及其他相關情事，裁量決定對施用者係採取同條例第20條第
    1項所定之聲請法院為觀察、勒戒裁定程序，或同條例第24
    條第1項所定之「附命緩起訴」程序，若檢察官決定對施用
    者採取「觀察、勒戒」程序而向法院提出為觀察、勒戒裁定
    之聲請，法院固得就檢察官此一裁量權之行使有無違背法令
    、事實認定錯誤、其裁量有無重大明顯瑕疵等情事為審查，
    而為准否之裁定，但法院尚不能「越俎代庖」逕命檢察官應
    為如何之處分。以上為本庭所採之既定見解。至於修法前之
    最高法院相關決議，因法律之修正已不合時宜，無事實上之
    拘束力，此見前開最高法院判決自明，另最高法院第七庭所
    提意見書，其內容與先前最高法院相關決議之意見並不相同
    ，且有加上法條所無判斷標準之問題，難認妥當。
㈡、本件被告最近一次觀察、勒戒執行完畢，距其本件前揭施用
    犯罪既已逾3年，如原裁定所載，有本院被告前案紀錄在卷
    可稽，原裁定復斟酌前開被告相關情事，認檢察官本件對被
    告聲請裁定送觀察、勒戒，屬檢察官法定裁量權之適法行使
    ，而予准許，經核無不合，檢察官、被告抗告均無理由，皆
    應駁回。
據上論斷，應依刑事訴訟法第412 條，裁定如主文。
中　　華　　民　　國　　109 　年　　10　　月　　30　　日
                  刑事第二十庭  審判長法　官  王復生
                                      法　官  遲中慧
                                      法　官  張紹省
以上正本證明與原本無異。
不得再抗告。
                                      書記官  張玉如
中　　華　　民　　國　　109 　年　　10　　月　　30　　日